---
title: "Analise de desperdicio de Xarope"
subtitle: "Planejamento de experimentos: Fatorial 3³"
author: ["Beatriz Lima", "Lohã Barbosa"]
date: "10/03/2025"
output:
  xaringan::moon_reader:
    lib_dir: libs
    nature:
      highlightStyle: github
      highlightLines: true
      countIncrementalSlides: false
---

## O que veremos?

 - Introdução ao problema
 - Pacotes usados no R
 - Dados
 - Descritiva
 - Modelo linear (Anova)
 - Pressupostos do modelo
 - Conclusão
 - Problemas enfrentados

---
## Introdução ao problema

O presente estudo tem como objetivo analisar a influência de diferentes tipos de **bicos de pulverização (NozzleType)**, **velocidades de aplicação (Speed)** e **pressões operacionais (Pressure)** na **perda de xarope (SyrupLoss)**. Para isso, foi realizado um experimento fatorial, onde todas as combinações desses fatores foram testadas e avaliadas. A compreensão do impacto dessas variáveis é fundamental para otimizar o processo de pulverização, reduzindo desperdícios e melhorando a eficiência operacional.

A análise de variância (ANOVA) foi utilizada para verificar se os fatores individuais e suas interações influenciam significativamente a variável resposta. A inclusão de interações permite investigar se o efeito de um fator depende dos níveis dos outros fatores, proporcionando uma visão mais abrangente do fenômeno estudado.

---
## Pacotes

```{r libs, warning=FALSE,message=FALSE}

library(MontgomeryDAE) # pacotes com df do livro do montgomery
library(ggplot2)
library(gridExtra)
library(dplyr)
library(car)
library(DT)
library(lmtest)
library(broom)
```

---
## Dados

```{r data, warning=FALSE,message=FALSE}

df <- Table9.1

df <- df %>%
  mutate(
    NozzleType = factor(NozzleType),
    Speed = factor(Speed),
    Pressure = factor(Pressure)
)
attach(df)
```

---
## Dados

```{r}
datatable(df,options = list(pageLength = 5))
```

---
## Descritiva

```{r}
str(df)
```

---
## Descritiva

```{r}
summary(df)
```

---
## Descritiva: gráficos

```{r, warning=F, fig.height=5}
ggplot(df, aes(x = SyrupLoss)) + 
  geom_histogram(binwidth = 40, fill = "skyblue", color = "black", alpha = 0.7) +
  theme_minimal() +
  labs(title = "Histograma de Perda de Xarope", x = "Syrup Loss", y = "Frequencia") +
  scale_x_continuous(limits = c(-100, 150))
```

---
## Descritiva: gráficos

```{r boxplot, warning=FALSE, message=FALSE,  fig.height=5, fig.width=15}

p1 <- ggplot(df, aes(NozzleType, SyrupLoss)) +
  geom_boxplot() +
  labs(x = "Tipo de Bico", y = "Perda de Xarope")
p2 <- ggplot(df, aes(Speed, SyrupLoss)) +
  geom_boxplot() +
  labs(x = "Velocidade", y = "")
p3 <- ggplot(df, aes(Pressure, SyrupLoss)) +
  geom_boxplot() +
  labs(x = "Pressão", y = "")
grid.arrange(p1, p2, p3, ncol = 3)
```

---
## Descritiva: gráficos

 - Suspeita de interação entre velocidade(100 e 140) e tipo do bico

```{r graph interação1, warning=FALSE, message=FALSE, fig.width=10, fig.height=6, out.width="100%"}
interaction.plot(NozzleType, Speed, SyrupLoss, col=1:4, lwd=2)
```

---
## Descritiva: gráficos

- Suspeita de interação entre pressão(10 e 20) e velocidade

```{r graph interação2, warning=FALSE, message=FALSE, fig.width=10, fig.height=6, out.width="100%"}
interaction.plot(Speed, Pressure, SyrupLoss, col=1:4, lwd=2)
```

---
## Descritiva: gráficos

 - Suspeita de interação entre pressão(10 e 20) e tipo do bico
  
```{r graph interação3, warning=FALSE, message=FALSE, fig.width=10, fig.height=6, out.width="100%"}
interaction.plot(NozzleType, Pressure, SyrupLoss, col=1:4, lwd=2)
```

---
### Modelo linear (ANOVA)

Para avaliar a variabilidade nos dados, foi aplicada a análise de variância (ANOVA).

Ao utilizar um delineamento fatorial, a ANOVA permite identificar não apenas os efeitos principais de cada fator, mas também suas interações. Isso é fundamental para entender como diferentes combinações de bico, velocidade e pressão afetam a pulverização, auxiliando na tomada de decisões para otimização do processo.

A ANOVA aplicada neste estudo responde às seguintes perguntas principais:
  
  - *Os diferentes tipos de bico, velocidades e pressões impactam significativamente a perda de xarope?*
  - *Existe interação entre esses fatores? Ou seja, o efeito de um fator depende dos níveis dos outros fatores?*
  - *O modelo ajustado atende aos pressupostos necessários para uma análise estatística confiável?*

---

### Modelo linear (ANOVA)

```{r}
modelo <- lm(SyrupLoss ~ NozzleType  * Speed * Pressure,data = df)
anov <- aov(modelo)
summary(anov)
```
 
 - Pode-se considerar o efeito de interação e implementação do modelo multiplicativo.

---
### Modelo linear (ANOVA)

```{r}
resultados <- broom::tidy(modelo)

grafico <- ggplot(resultados, aes(x = term, y = estimate, fill = p.value < 0.05)) +
  geom_bar(stat = "identity", color = "black") +
  geom_errorbar(aes(ymin = estimate - std.error, ymax = estimate + std.error), width = 0.2) +
  labs(
    title = "Coeficientes do Modelo Linear",
    x = "Termos do Modelo",
    y = "Estimativa",
    fill = "Significativo (p < 0.05)"
  ) +
  theme_minimal() +
  theme(axis.text.x = element_text(angle = 45, hjust = 1))
```

---
## Modelo linear

```{r, fig.width=10, fig.height=6, out.width="90%"}
print(grafico)
```

O R² ajustado do modelo foi de 0,87, ou seja, 87% da variação do desperdicio pode ser explicada
pelas variáveis preditoras.

---
## Pressupostos do modelo (normalidade resíduos)

```{r}
shapiro.test(modelo$residuals)
```
  
Sob novel de significância de 5%, não rejeitamos a hipótese nula, portanto temos indícios para acreditar que os dados seguem uma distribuição normal.

---
## Pressupostos do modelo (homocedasticidade dos resíduos)

- Teste de Bartlett com as interações:
```{r}
bartlett.test(SyrupLoss ~ interaction(NozzleType, Speed, Pressure), data = df)
```
O p-valor = 0.2658 é maior que 0.05, o que indica que não há evidências significativas de heterocedasticidade quando se considera a interação entre todos os fatores.

---
## Pressupostos do modelo (homocedasticidade dos resíduos)

- Teste de Levene:
```{r}
leveneTest(SyrupLoss ~ NozzleType * Speed * Pressure, data = df)
```

---
## Pressupostos do modelo (homocedasticidade dos resíduos)

**Qual teste utilizar?**

O teste de Levene baseia-se na dispersão das observações em relação à mediana ou à média dentro de cada grupo. Quando há apenas duas repetições por combinação de fatores, a variabilidade interna de cada grupo é subestimada, pois a variância é calculada com base em apenas duas observações. Isso pode levar a valores inflacionados da estatística F, tornando o teste excessivamente sensível a pequenas diferenças.
O teste de Bartlett lida melhor com amostras pequena, mas exige a certeza da normalidade dos residuos. Visto que a suposição de normalidade foi aceita nesse experimento, o teste considerado é o de Bartlett.

---
## Pressupostos do modelo (independencia dos erros)

 - Se o valor de Durbin-Watson for próximo de 2, isso sugere que os erros são independentes. Valores próximos de 0 ou 4 indicam problemas de autocorrelação nos resíduos.

```{r}
dwtest(modelo)
```
Como é próximo de 2, pode-se considerar os erros independentes.

---
## Conclusão

 - Há dois pontos discrepantes no fator velocidade, nos níveis 120 e 140;
 - Pela descritiva, o modelo realmente se deu como multiplicativo;
 - Valores de p foram significativos para interação NozzleType vs Speed,  NozzleType vs Pressure e Speed vs Pressure;
 - O modelo conseguiu explicar 87% da variação do desperdício, um bom modelo;
 - Vantagem do planejamento experimental 3k é a quantidade de g.l. a mais sem precisar de replicação;
 - Planejamento 3k não é o mais adequado apara avaliar superficie de resposta.
 - O modelo é da forma:

$SyrupLoss = -30.00 + 50.50 NozzleType2 + 122.50 Pressure15$
$- 69.00 NozzleType2:Pressure20 - 60.00 Speed120:Pressure15 + 114.32$

---
## Problemas enfrentados

 - Para a remoção dos pontos discrepantes é necessário haver erros no instrumento de medição;
 - Possível influencia na rejeição de normalidade dos erros devido a esses pontos discrepantes;
 - Dificuldade na hora de criar as superfices de resposta devido ao modo como foi construído o banco de dados.

